【裁判字號】    98,勞再易,5
【裁判日期】    990107
【裁判案由】    給付佣金等
【裁判全文】
臺灣高等法院高雄分院民事判決         98年度勞再易字第5號
再審原告    乙○○
再審被告    龍巖人本服務股份有限公司
法定代理人  甲○○
上列當事人間給付佣金等事件，再審原告對於本院民國98年9 月
15日98年度勞上易字第4 號確定判決，提起再審之訴，本院判決
如下：
    主  文
再審之訴駁回。
再審訴訟費用由再審原告負擔。
    理  由
一、再審之訴顯無再審理由者，得不經言詞辯論，以判決駁回之
    ，民事訴訟法第502條第2項定有明文。
二、再審原告主張：原確定判決（本院97年度勞上易字第4 號判
    決）於程序及實體方面有下述「適用法規顯有錯誤」及「就
    足影響於判決之重要證物漏未斟酌」之再審事由：
  (一)再審被告迄至第二審始主張適用其制定之「業務人員管理辦
    法」第19條此一新攻擊防禦方法，經再審原告就此違反民事
    訴訟法第447 條本文規定之情事提出異議，原確定判決未予
    駁回，亦無隻字片語闡述，顯有不適用民事訴訟法第447 條
    之錯誤。
  (二)原確定判決既認定兩造間存有僱傭關係，且再審原告已完成
    勞務，薪資報酬之給付額即已確定，雖該薪資報酬額屬分期
    給付，依民法第486 條規定，應於每期屆滿時給付之，不得
    因伊離職而不予發放，惟原確定判決無視民法第486 條及勞
    動基準法（下稱勞基法）第26條規定，反依違反上開法律之
    「業務人員管理辦法」第19條第1 項第1 款作為裁判依據，
    而認再審原告不得請領離職後各月之業務輔導金、回饋金
    之續期佣金及其他加發金等，自屬適用法規顯有錯誤。
  (三)原確定判決僅以再審被告之主張及其證人吳進文所稱：「業
    績衰退、業務員離職、旗山分處後來關起來」、「有的對公
    司沒有信心，有的是對主管沒有信心，也有針對這件事情的
    士氣上大受影響」等片斷陳述，認定再審原告所為導致再審
    被告龍智營業處旗山分處（下稱旗山分處）業績下滑而關閉
    ，致再審被告嚴重受損，再審原告違反工作規則情節係屬重
    大。惟吳進文係再審原告之上線，如再審原告遭再審被告解
    僱，所有業績均會歸諸於吳進文，且吳進文現仍為再審被告
    之高級主管，故有偏袒再審被告之情。且吳進文所稱「有的
    對公司沒有信心，有的是對主管沒有信心，也有針對這件事
    情的士氣上大受影響」，已無法證明業務員離職與再審原告
    之搶線行為有關，況旗山分處係於96年後始關閉，再審被告
    亦無法舉證此與再審原告94年間之搶線行為相關。另由證人
    李明和所稱：「業務單位多會有人離職，只是數量問題」、
    證人吳玉漢證稱：「我有被（再審被告）騙的感覺」、證人
    洪政宏證稱：「業務是靠業績金，我是因為沒有業績才離
    職」，足證旗山分處係因個人招攬業績不良等眾多因素導致
    關閉，並不可歸責於再審原告。甚者，旗山分處93年度之業
    績本就起伏不定，自新台幣（下同）180 萬元至1,000 萬元
    間雜升降，且該處之人力於93年度自20人增加至59人之多等
    情，業經再審原告提出旗山分處業績及組織人力表為證（原
    二審上證2 ），益徵再審原告之搶線行為與旗山分處之業績
    滑落、業務員離職並無因果關係。是原確定判決認定再審原
    告違反工作規則「情節重大」，係錯誤適用勞基法第12條第
    1 項第4 款，且有消極不適用民事訴訟法第222 條、第277
    條之錯誤，並有就足影響於判決之重要證物漏未斟酌之違法
    。
    爰依民事訴訟法第496 條第1 項第1 款、第497 條提起再審
    之訴，並聲明：(一)本院98年度勞上易字第4 號判決（即原確
    定判決）不利於再審原告部分應予廢棄；(二)上開廢棄部分，
    再審被告就原一審之上訴應予駁回；(三)原一、二審及再審訴
    訟費用均由再審被告負擔。
三、按民事訴訟法第496條第1項第1 款所謂適用法規顯有錯誤，
    係指確定判決所適用之法規顯然不合於法律規定，或與現尚
    有效之判例、解釋顯然違反者而言，不包括認定事實錯誤、
    取捨證據失當、漏未斟酌證據、判決不備理由及在學說上諸
    說併存致發生法律上見解歧異等情形在內（最高法院90年度
    台再字第27號判決、63年度台上字第880 號判例足資參照）
    。經查：
  (一)按當事人不得提出新攻擊防禦方法，但有下列情形之一者，
    不在此限：... 三對於在第一審已提出之攻擊或防禦方法為
    補充者，此為民事訴訟法第447 條第1 項第3 款所明定。再
    審被告於原一審業已提出96年9 月29日陳報狀抗辯稱：「..
    原告（即再審原告）早於93年7 月2 日經被告公司（即再審
    被告）... 處申誡乙次；嗣又因原告將其轄下新進業務人員
    ，未經該員上揭主管同意，私自將新進人員報聘於原告妻子
    轄下，涉及公司內部徵員搶線，遭被告公司以違反業務人員
    管理辦法第199 條，予以開除並沒收領取佣金之權利。因此
    ，揆諸被告公司所制定之『業務人員管理辦法』（被證8）
    之規定，原告實際上已不得再領取任何其在職時已完成而尚
    未領取之佣金」（原一審卷第108 頁），並提出「業務人員
    管理辦法」第10章（被證8 ）為證。而「業務人員管理辦法
    」第10章內之第188 條第5 項已定有：「處以開除者，應併
    予沒收領取佣金之權利」（原一審卷第125 頁背面）。職是
    ，再審被告於原二審援引同一辦法第19條所定：「一業務人
    員離職，該員之個人舉績續期佣金持續領取，業務輔導金
    及回饋金之續期佣金暨其他加發金則不予發放，回歸本
    公司」（原二審卷第39頁），主張再審原告離職後僅得領取
    個人舉績續期佣金（即個人佣金），不得領取業務輔導金
    、回饋金之續期佣金（即組織佣金），並未逾越其在原一
    審援引之同一辦法第188 條「沒收領取佣金之權利」之主張
    （該條之「佣金」並未區別係個人佣金或組織佣金，其文意
    涵蓋此兩者在內）。則再審被告至原二審援引「業務人員管
    理辦法」第19條為再審原告不得領取業務輔導金、回饋
    金之續期佣金該防禦方法之依據，核屬對原一審已提出之攻
    擊防禦方法之補充，是原確定判決准予再審被告提出此一新
    攻擊防禦方法，於法尚無不合。雖原確定判決並未說明准許
    之理由，惟此係屬判決不備理由之範疇，並無適用法規錯誤
    之可言。是再審原告主張原確定判決就此有不適用法規之錯
    誤，要無可採。
  (二)次按，民法第486 條固定有「報酬應依約定之期限給付之。
    無約定者，依習慣。無約定，亦無習慣者，依下列之規定：
    一報酬分期計算者，應於每期屆滿時給付之。二報酬非分期
    計算者，應於勞務完畢時給付之」；又勞基法第26條固有「
    雇主不得預扣勞工工資作為違約金或賠償費用」之規定。惟
    民法第486 條係規範僱傭關係存續時之報酬給付期限，且其
    性質非屬強制規定。而再審被告所制定之「業務人員管理辦
    法」第19條，係就受僱員工離職後，個人佣金、輔導金及
    回饋金之續期佣金應否繼續發放予以約明，與民法第486
    條規範之法律關係狀態本有不同，況民法第486 條並非強制
    規定，兩者縱然有異，「業務人員管理辦法」第19條亦不因
    此無效，且依契約自由原則，兩造均應受之拘束。而原確定
    判決既認定兩造間之僱傭關係業經再審被告合法終止，且兩
    造勞動契約內容一部之「業務人員管理辦法」第19條已約定
    業務人員離職得持續領取個人舉績續期佣金，不得領取業務
    輔導金及回饋金之續期佣金，則原確定判決判命再審被
    告給付再審原告離職前（即計至94年10月止）之個人佣金及
    輔導、回饋金之續期佣金（合計65,584元），及再審原告
    離職後（即94年11月起至97年9 月止）之個人佣金48,710元
    ，並無適用法規錯誤之情形。又者，再審原告係請求再審被
    告給付自94年10月起至98年3 月止，於每月20日發放之各期
    佣金（見原一審卷第191 頁，即原確定判決附表）；而再審
    被告係於94年10月26日終止兩造間之僱傭關係，此為兩造於
    原一、二審審理中所不爭。基此，再審原告請求之各期佣金
    ，除94年10月20日應給付之65,584元外，其餘各期均係其離
    職後始陸續到期，則再審被告自94年11月20日起拒不給付各
    期佣金予再審原告，係就已屆清償期之分期佣金不予發給，
    並非「預扣」再審原告將來（即尚未屆期）得領取之薪資。
    是原確定判決認定再審被告毋庸補給再審原告自94年11月起
    之輔導及回饋金之續期佣金，亦無違反或消極不適用勞基
    法第26條之可言。
  (三)再者，再審原告之搶線行為是否導致再審被告旗山分處業績
    下滑而關閉、致再審被告嚴重受損，或再審原告違反工作規
    則情節是否重大，係屬事實認定及證據取捨之問題，原確定
    判決不採認證人李明和、吳玉漢、洪政宏之上開證詞，與適
    用法規有無錯誤無關。復以，原確定判決理由已敘明「兩造
    其餘攻擊防禦之方法核與本判決之基礎不生影響，自不一一
    論敘」（見第六項下），足見原二審就再審原告所提出之旗
    山分處93年度營業額及組織人力表（原二審卷第37頁）並非
    未予斟酌，惟因未採為判決之基礎，而不於理由內論敘。況
    且，經核閱前揭營業額及組織人力表所示內容，係93年1 至
    12月間旗山分處與龍智營業處全處之營業額及組織人力之比
    較、分析，然再審原告所涉搶線行為係於94年8 月29日始經
    訴外人郭淑娘提出申訴（見原一審卷第18頁），則再審原告
    援引93年度旗山分處之營業額及組織人力資料，欲佐證其於
    94年8 月經申訴而爆發之搶線行為對旗山分處之後續營運無
    影響，亦顯然欠缺事理之關連性，益見原確定判決就此項證
    據未予論敘，並無就足影響於判決之重要證物漏未斟酌之情
    形。
四、綜上所述，再審原告主張原確定判決有民事訴訟法第496 條
    第1 項第1 款「適用法規顯有錯誤」、第497 條「就足影響
    於判決之重要證物漏未斟酌」之再審事由，洵非有據，自難
    採取。從而，其執此提起本件再審之訴，顯無理由，爰不經
    言詞辯論，逕予駁回。
五、據上論結，本件再審之訴顯無理由，依民事訴訟法第502 條
    第2 項、第78條，判決如主文。
中    華    民    國    99    年    1     月    7     日
                          民事第三庭
                              審判長法官   張國彬
                              法      官   吳登輝
                              法      官   甯  馨
以上正本證明與原本無異。
本判決不得上訴。
中    華    民    國    99    年    1     月    7     日
                              書  記  官   施耀程

司法院資訊處製作；財團法人民間司法改革基金會備份。
